臺灣臺中地方法院刑事判決　　　　　　　　　　　　　九十四年度易字第五五三號
　　公　訴　人　臺灣臺中地方法院檢察署檢察官
　　被　　　告　甲○○
右列被告因侵占案件，經檢察官提起公訴（九十四年度偵字第四六六號），本院判決
如左：
    主  文
甲○○共同意圖為自己不法之所有，而侵占自己持有他人之物，處有期徒刑陸月，如
易科罰金，以佰元折算壹日。
    事  實
一、甲○○、乙○○（業經臺灣高等法院臺中分院判處有期徒刑九月確定）與成年男
    子「陳世宏」（真實姓名年籍不詳）三人，於民國（下同）九十年五月十七日在
    臺中縣潭子鄉○○街八三巷二十號丙○○住處，受丙○○委託，代丙○○向廖福
    文催討附表一之合計票款金額為新臺幣（下同）一百三十五萬元之債務，並言明
    俟討回款項後，雙方三七分帳，即乙○○等三人分得十分之三，丙○○分得十分
    之七，並由乙○○為代表與丙○○簽立委託書。甲○○等三人受前開委託後，於
    九十年六月間，共同向廖福文討得一百萬元（即現金二十萬元及支票八十萬元）
    之款項，詎甲○○等三人於討得並持有上開款項之同日，竟基於為自己不法所有
    之犯意聯絡，在臺中縣豐原市某泡沬紅茶店內，變易持有為不法所有之意思，將
    上開款項侵占入己，均分一空。嗣後逾月餘，因丙○○向廖福文催討債務，始知
    廖福文業已交付一百萬元予甲○○等三人，經丙○○向乙○○催討上開款項，乙○○先交付附表二編號一之支票一紙予丙○○，惟該支票並未兌現；乙○○並向
    甲○○索討其分得款項之其中二十萬元，甲○○遂於九十年七月十日交付附表二
    編號二之支票予乙○○，乙○○再將該支票交付予其認係受丙○○委託處理債務
    之「阿寶」。
二、案經丙○○訴由臺灣臺中地方法院檢察署檢察官偵查起訴。
    理  由
一、訊據被告甲○○對於有隨同乙○○、「陳世宏」等人，向廖福文催討積欠丙○○
    之款項，後再同廖福文向另名債務人討債之事實固自承不諱，惟矢口否認有右揭
    侵占犯行，於本院辯稱：未受丙○○委託，是乙○○找我去跟廖福文要錢。：：
    如果要到錢，乙○○會包紅包給我。乙○○跟廖福文去跟債務人要好幾次錢，我
    有去債務人家二次。乙○○跟我說有要到一百萬元及土地所有權狀。之後乙○○
    就拿二十萬給我，是在九十年六月底拿給我的，當時只有我們二個人在場。之後
    有付一張二十萬元的支票，是乙○○叫人來拿的，因為乙○○說他要用到錢，算
    是跟我借這二十萬元。高如玉為發票人的二十萬元的票，是與乙○○私人之間的
    借款云云（本院卷第十五至十七頁）；惟查：
（一）告訴人丙○○確係委託被告甲○○與乙○○、「陳世宏」三人向廖福文索討附
      表一之債款，業據告訴人丙○○於偵訊及本院指訴在卷，其於本院並多次指稱
      ：我是委託他們三人去討債，由乙○○代表簽委託書。甲○○、乙○○、「陳
      世宏」三人當天有在場，也有聽到我跟乙○○說討到的錢三、七分帳，我當時
      就是委託他們三人去討債。（法官問：為何委託書上只有簽乙○○的名字？）
      因為被告和陳世宏都說乙○○代表就好了等語（本院卷第二十、四三頁），核
      與同案被告乙○○於偵訊供稱：（檢察官問：陳世宏與甲○○，有無接受告訴
      人之委託去要錢？）他（指丙○○）是委託我們三個，但是以我為主，所以只
      有我簽（指委託書）而已等語（他卷第五七頁），再參告訴人丙○○委託當日
      ，被告確有與乙○○、「陳世宏」一同在場，亦為證人乙○○於本院所承認，
      其證稱：當初是我跟甲○○、陳世宏一起去等語（本院卷第一一二頁），雖乙○○於本院改口證稱：丙○○僅係委託其一人，甲○○、陳世宏二人在外面云
      云，惟倘告訴人丙○○僅委託乙○○一人討債，且丙○○、乙○○二人係熟識
      鄰居，羅、李二人簽約即可，何須由被告及「陳世宏」陪同前往？再參以其後
      被告、乙○○及「陳世宏」三人因之向廖福文討得一百萬元，所得款項竟由三
      人合意平分（詳如後述），更足佐證告訴人實係委託被告等三人前往向廖福文
      討債，是告訴人丙○○所述尚非無據，同案被告乙○○於偵訊所述，較堪採信
      。被告辯稱：乙○○跟丙○○簽立的委託書是他們私下寫的，我沒有在場，是
      委託乙○○，不是委託我云云（本院卷第十八頁），顯非可採。
（二）再查，被告確有與乙○○、「陳世宏」向廖福文催討債務，並因之隨廖福文再
      向其債務人催討債務，廖福文因之將討債所得款項中之一百萬元，交付乙○○
      以清償廖福文積欠丙○○之債務等情，亦據被告於本院對有隨廖福文向債務人
      催討債務，廖福文並有將討債所得款項之一百萬元交付乙○○之事自承在卷，
      復據證人廖福文於偵訊證稱：我說人家有欠我錢，他們不相信，就說他們要跟
      我一起去要。後來我跟乙○○約時間，乙○○帶另外兩個男的就跟我一起去對
      方家要債，對方就還我二十萬現金，及八十萬支票並開餘額的本票給我，這一
      次乙○○有跟我一起去，我拿到現金二十萬及支票八十萬之後，馬上交給乙○○。：：（檢察官問：你是否有跟乙○○約定要給乙○○多少錢？）沒有。我
      也沒跟他說五五分帳的事情，因為不是我找乙○○，是乙○○說他自己要跟我
      去。：：：我付完錢後一個多月，我說要把丙○○找出來一次解決，因為我已
      經付了一百萬。丙○○跟乙○○跟丙○○的妹妹過來找我，談債務的問題。我
      找他們出來談的時候，乙○○說這一百萬包括我後面陸續要到的錢，他都要跟
      我五五分帳，我當然不肯，因為當初是他自己要跟我一起去的，我又沒委託他
      。當天丙○○把本票還給我，丙○○有在場等語（偵四六六號卷，下稱偵卷，
      第六至八頁），且被告亦自承無法舉證證明廖福文確有委託乙○○幫忙要債及
      有五五分帳約定之事，甚且供稱：乙○○跟廖福文說好要回來的錢一半一半，
      當時我沒有在場，是事後乙○○告訴我的等語（本院卷第十六頁），連被告均
      表明並未親自見聞有五五分帳之事；再參以被告、乙○○、「陳世宏」原即與
      告訴人丙○○約定向廖福文之討回款項，由雙方三七分帳，亦有委託書在卷可
      佐，又本件事發後，乙○○於偵訊亦自承有返還附表二之二張支票，合計面額
      七十萬元予丙○○及丙○○委託之「阿寶」（偵卷第九頁、他卷五七頁）；該
      數額亦與廖福文所交付予被告等三人之一百萬元之七成即七十萬元之數額相符
      ，則倘被告等三人向廖福文取得之一百萬元與丙○○無關，乙○○其後何須將
      附表二之合計面額為七十萬元，適為一百萬元七成之支票交予丙○○或其認係
      丙○○委託之「阿寶」？又廖福文向債務人所討得之債務款項合計為一百八十
      萬元，亦據同案被告乙○○於偵訊多次證稱或供述在卷（他卷第五七頁、偵續
      一卷第五八頁），並供稱：對方當場拿二十萬現金及八十萬的支票，並開八十
      萬本票給廖福文等語（偵卷第九頁），核與證人廖福文於同日偵訊證稱：對方
      還我二十萬現金，及八十萬支票並開餘額的本票給我。：：後來對方的八十萬
      本票都是我在領等語（偵卷第六、十頁）相符，並非取得現金二百萬元，倘係
      五五分帳，何以被告與乙○○、「陳世宏」三人可分得一百萬元？是由被告等
      人分得款項並非廖福文取回款項之一半數額，亦足佐證證人廖福文所述並未委
      託乙○○討債及五五分帳之事，亦堪採信。綜上所述，被告與乙○○、陳世宏
      三人向廖福文確有討回其要返還予丙○○之一百萬元，且廖福文所交付之一百
      萬元係要返還告訴人丙○○之票款，並無同意給付被告等人五五分帳之報酬之
      事。
（三）再查，同案被告乙○○於偵訊供稱：錢拿到之後當天就分了等語（偵卷第十頁
      ），復於偵訊證稱：一百萬元，甲○○、「陳世宏」與我各拿三十多萬元等語
      明確（他卷第五六頁），益徵被告甲○○、與「陳世宏」、同案被告乙○○於
      向廖福文討得一百萬元後，即於同日侵占入己之事實，此外，並有告訴人於九
      十年五月十七日書立之委任書一紙（偵卷第十二頁）、廖福文所簽發之本票影
      本三紙、葉佳蓉簽發之支票及退票理由單影本各一紙（偵卷第十三頁）、高如
      玉所簽發之支票影本一紙在卷可證，堪認被告甲○○與同案被告乙○○、「陳
      世宏」三人確於向廖福文討得一百萬元時，未依約定給付丙○○所委託之金額
      ，反旋即將上開金額予以瓜分侵占入己，被告主觀上有為自己不法所有之意圖
      ，客觀上有變易持有為不法所有之犯行甚明。
（四）被告辯稱：因為廖福文說要到的錢，五五分帳，而與乙○○、「陳世宏」取得
      一百萬元云云，及同案被告乙○○供稱：這一百萬的現金是廖福文跟我約定五
      五分帳的而分給我的報酬云云（他卷第三四頁），查乙○○與與廖福文間，並
      無討得債款五五分帳之約定，已如前述，甚且，被告於本院亦表明乙○○與廖
      福文就討得款項五五分帳乙節，是事後據乙○○告知，其並未在場等語（本院
      卷第十六頁），然同案被告乙○○先於偵訊供稱：廖福文委託我去幫他要錢，
      當時丙○○、甲○○、陳世宏都在場云云（偵續卷第五八頁），後以證人身分
      ，其於本院證稱：當時（指受廖福文委託要帳時）丙○○也有在場云云（本院
      卷第一一四頁），乙○○先後陳述不一，已有瑕疵可指，且倘被告有在場見聞
      ，豈可能否認在場，是證人乙○○此部分所述已非可採；且查，倘廖福文有同
      意另向債務人要到的錢，要與乙○○五五分帳，該廖福文交付予乙○○之一百
      萬元既係乙○○應得之報酬，且證人廖福文亦於偵訊陳明其取回附表一之本票
      之時間，係於交付一百萬元予乙○○等三人之後過一個多月（指九十年七月間
      ）等語（偵卷第八頁），則丙○○於廖福文將一百萬元交予乙○○等三人逾月
      後，倘該一百萬元與丙○○無關，丙○○於債權分文未受清償之情形下，豈可
      能同意將附表一之三張本票交還廖福文？雖證人乙○○於本院再證稱：我幫廖
      福文收回一條帳（指廖福文向債務人討回之款項），廖福文取得的部分扣除分
      給我們的一百萬元剩下應該要還給告訴人，廖福文不要，：：要我們分五十萬
      元給丙○○，我不同意不行，因為那裡有很多人。當天我會在場，是因為廖福
      文打電話給我要我到現場，當時我還沒有拿到一百萬元，所以我才去現場云云
      （本院卷第一一五頁），惟查，證人乙○○此部分證述內容與其於偵訊供稱：
      廖福文於當場要到帳後，債務人當場拿二十萬現金及八十萬的支票，並開八十
      萬本票給廖福文，廖福文再把所有的錢交給伊（即乙○○）乙節不符（偵卷第
      九頁），亦與證人廖福文於偵訊供稱：對當天討到錢全部交給乙○○乙節（偵
      卷第十頁）及並無五五分帳乙節（偵卷第七、八頁）之證稱全然不符，查證人
      廖福文已取回附表一之本票，其積欠丙○○之款項業已還清，其自無虛偽陳述
      之必要，是證人乙○○於本院之上開證述，均屬不實，顯非可採；且倘廖福文
      、丙○○、乙○○均有同意，乙○○取得之一百萬元報酬，取其中五十萬元償
      還丙○○之債務，且乙○○當時尚未取得該一百萬元，則廖福文何不當場將款
      項交予丙○○，何須事後，再由乙○○再給丙○○五十萬元，徒增發生枝節之
      可能？是證人乙○○此部分有關五五分帳及事後協議丙○○部分以五十萬元處
      理之證詞，與事理有違，均非可採。再參以被告於事後，確有以附表二編號二
      之支票返還予乙○○，用以返還之前所取得之款項，則倘廖福文有同意五五分
      帳，何以數日後，乙○○向被告索回被告分得報酬中之二十萬元，被告隨即交
      出附表二編號二之面額二十萬元之支票？更足證明證人廖福文證稱並無五五分
      帳之事，應堪採信。
（五）被告就侵占之數額，再辯稱：分得款項係二十萬元云云，於本院並辯稱：乙○○就拿二十萬元給我，是在九十年六月底拿給我的，當時只有我們二個人在場
      ，陳世宏沒有在場云云（本院卷十六頁），所辯與證人乙○○於偵訊（他卷第
      五六頁）及本院所述不符，證人乙○○於本院證稱：這錢（指向廖福文要到的
      一百萬元）是我跟陳世宏等三個人均分。（法官問：被告說他分到二十萬元）
      他分到三十三萬多。被告分得的錢是交給陳世宏轉交給被告等語（本院卷第一
      一四頁），且查，同案被告乙○○確有自廖福文處取得一百萬元，再被告於事
      後乙○○經丙○○追討款項時，確有交付乙○○如附表二編號二之面額二十萬
      元之支票，則不論乙○○與廖福文間有無五五分帳之約定，衡情被告既有參與
      並受託討債，依乙○○與丙○○之三七分帳之約定，至少被告可與乙○○、陳
      世宏分得討債款項之三成；是乙○○要求被告將款項返還時，自無可能要求被
      告將當初所分得之全部款項均予交回，被告亦無必要於丙○○向乙○○催討款
      項時，即將其分得之款項全數交出，是由被告事後僅交回二十萬元之支票，顯
      見被告當初分得之款項應逾二十萬元，是被告分得之侵占數額，應以證人乙○○上開所述，較堪採信。
（六）被告於本院又辯稱：交付附表二編號二之二十萬元支票，是與乙○○私人之間
      的借款云云（本院卷第十七頁），然查，被告於偵訊已自承：乙○○最後有拿
      二十萬給我。不過，我後來開即期支票給他，他又拿回去了。這二十萬元乙○○說是幫忙討債之酬勞等語（他卷第二一、二二頁），並於偵訊供稱：不曉得
      乙○○與「陳世宏」怎麼分。但乙○○給我二十萬元現金，後來過幾天乙○○
      說要要回去，我就開我老婆的票，還二十萬回去等語在卷（他卷第一０五頁）
      ，已與其於本院所述不符；且乙○○事後既返還附表二之面額七十萬元之支票
      予丙○○及其所認為係丙○○指定之受託人「阿寶」，亦據同案被告乙○○供
      稱在卷（偵卷九頁、他卷第五六頁），此部分七十萬款項當初亦係被告等三人
      平分一空，事後遭丙○○催討，豈可能此部分款項均由乙○○一人負擔？甚且
      要由乙○○自行向平分款項之被告以「借款」方式借用二十萬元予以償還？豈
      非與事理有違，是被告此部分所辯，亦非可採。既非借款，更足佐證被告有返
      還責任，係因被告當初分得之款項，係基於侵占犯意而為。
    被告上開辯解，均非可採。且被告甲○○雖事後有提出附表二編號二之支票一紙
    返還予同案被告乙○○，然不足以事後還款之舉，解免其侵占之罪責。事證明確
    ，被告右揭侵占犯行堪予認定。
二、核被告甲○○所為，係犯刑法第三百三十五條第一項之普通侵占罪。被告與乙○○、「陳世宏」就本件侵占犯行，有犯意聯絡及行為分擔，均為共同正犯。爰審
    酌被告侵占應返還予告訴人之討債款項，其討回雖有一百萬元，實際其三人侵占
    數額為告訴人所應得之款項七十萬元，再被告與乙○○、「陳世宏」三人平分，
    實際僅分得三十三萬餘元，且被告復又於丙○○向乙○○催討款項時，依乙○○
    之指示，交出附表二編號二之二十萬元之支票予乙○○，則不問乙○○是否有將
    該筆款項返還予告訴人，惟被告確有返還款項之誠意，再被告犯後態度不佳，且
    遲未與告訴人達成和解，及其並非本件侵占案件之主謀等一切情狀，量處如主文
    所示之刑，並諭知易科罰金之折算標準。
據上論斷，應依刑事訴訟法第二百九十九條第一項前段，刑法第二十八條、第三百三
十五條第一項、第四十一條第一項前段，罰金罰鍰提高標準條例第一條前段、第二條
，判決如主文。
中　　　華　　　民　　　國　　九十四　　年　　　八　　　月　　　九　　　日
                                        臺灣臺中地方法院刑事第十庭
                                            審判長法官  郭  瑞  祥
                                                  法官  江  奇  峰
                                                  法官  黃  家  慧
右正本證明與原本無異。
如不服本判決，應於送達後十日內向本院提出上訴狀(須附繕本)，上訴於台灣高等
法院台中分院。
                                                書記官  張  美  鶯
中　　　華　　　民　　　國　　九十四　　年　　　八　　　月　　　九　　　日
附錄論罪科刑法條
刑法第三百三十五條第一項
意圖為自己或第三人不法之所有，而侵占自己持有他人之物者，處五年以下有期徒刑
、拘役或科或併科一千元以下罰金。
附表一
編號  票名  發票人  發票日  到期日      金額
一    本票  廖福文  96.9.9. 86.10.00    000000
0    同右  同右    同右    同右        同右
三    同右  同右    同右    同右        同右
附表二
編號  票號      發票人  發票日  付款人           金額
一  XM0000000   葉佳蓉  90.9.20 臺灣省合作金庫   500000
                                信義支庫
二  AM0000000   高如玉  90.7.10 彰化銀行         200000
               （甲○○之妻）   中港分行
